【裁判字號】    99,消債抗,138
【裁判日期】    991222
【裁判案由】    更生事件
【裁判全文】
臺灣板橋地方法院民事裁定           99年度消債抗字第138號
抗  告  人  周義程
上列抗告人對於中華民國99年9 月28日本院99年度消債更字第
147 號裁定提起抗告，本院裁定如下：
    主  文
原裁定廢棄。
抗告人周義程自中華民國九十九年十二月二十二日下午四時起開
始更生程序。
本件得由司法事務官進行更生程序。
    理  由
一、原裁定駁回抗告人聲請更生之意旨略以：觀諸抗告人於民國
    97年10月30日書立之前置協商申請人財產及收支狀況說明書
    ，其上記載每月支出之情形，包括房租新台幣（下同）10,0
    00元、膳食費5,100 元、勞健保費1,000 元、交通費900 元
    、電信費500 元、香菸費1,200 元、水電1,200 元、醫療費
    150 元、保險5,595 元，合計25,645元；於99年6 月18日所
    提出之財產及收入狀況說明書，其上記載聲請前2 年內每月
    必要支出有房租10,000元、膳食費6,300 元、交通費800 元
    、水電瓦斯費1,350 元、勞健保及勞退基金1,891 元、所得
    稅1,110 元、其他支出1,000 元，合計22,451元，顯逾行政
    院主計處公佈之99年度台北縣每人每月最低生活費用10,792
    元，而該金額業已包括食、衣、住、行等費用在內。況抗告
    人主張之必要生活費用中關於房租費、電信費、香菸費、水
    電費及保險費等支出金額，自與債務人應為儉樸生活以還債
    為先之原則有所不符，尚難認屬維持基本生活之必要支出。
    是應以99年度台北縣每人每月最低生活費用10,792元計算抗
    告人每月必要生活費用為當。則以抗告人所陳每月平均基本
    薪資41,644元計算，扣除每月基本生活費用10,792元及扶養
    母親費用3,500 元後，每月猶有27,352元之餘額，顯足以負
    擔每月19,133元之前置協商還款條件；又抗告人現年為47歲
    ，正值壯年，每月復有穩定之薪資收入，其屆勞動基準法所
    定強制退休年齡65歲尚得工作逾18年，倘其願意繼續勤勉工
    作，並重新檢視消費行為撙節開銷，當可逐月清償其所積欠
    之債務，難認抗告人有不能清償債務之情事等語。
二、抗告意旨略以：原裁定以抗告人每月平均薪資41,644元，扣
    除每月基本生活費用10,792元及扶養母親費用3,500 元後，
    每月猶有27,352元之餘額，顯足以負擔台新國際商業銀行股
    份有限公司（下稱台新商銀）所提114 期、利率3%、每月還
    款19,133元之前置協商還款條件為由，駁回抗告人之更生聲
    請。惟抗告人每月薪資為41,644元，經法院強制扣薪1/3 即
    13,881元（計算式：41,644元×1/3 ＝13,881元，元以下四
    捨五入）後，縱使允諾台新商銀所提出之前置協商還款條件
    ，仍有毀諾之高度風險。又抗告人積欠無擔保或無優先權之
    債務總額為2,005,463 元，其中114,401 元部份為金陽信資
    產管理股份有限公司（下稱金陽信資產管理公司）之債權，
    99年間抗告人為求債務清理，遂向金陽信資產管理公司表明
    欲清償債務之旨，冀以分期清償之方式逐償其債務，豈料，
    該公司承辦人員竟誤認抗告人具有一次清償債務總額之能力
    ，乃給予期數1 期，金額10萬元之還款方案，然縱以抗告人
    2 個月薪資即83,288元（計算式: 每月薪資41,644元×2月
    ＝83,288元) 盡為清償，仍力有未逮。其次，倘依原裁定所
    認抗告人每月足資還款之金額為27,352元，於清償第1 期前
    置協商還款金額19,133元後，參與前置協商之各金融機構均
    將依約停止或撤回對抗告人之強制執行程序，惟因金陽信資
    產管理公司未列入前置協商還款方案，自不受該還款方案之
    拘束，仍可按月收取法院強制扣薪1/3 之金額即13,881元，
    何須提供抗告人每月還款8,219 元（計算式：27,352元－19
    ,133元＝8,219 元），期數至少14期（計算式：114,401 元
    ÷8,219 元＝13.919期）之協商還款方案。基上，該次前置
    協商顯非可歸責於抗告人之事由而不成立。又抗告人願以還
    款期間8 年，共96期，按月清償20,890元之還款方式，求為
    整體債務之全額清償。為此，請求廢棄原裁定，並准予開始
    更生程序等語。
三、按債務人不能清償債務或有不能清償之虞者，得依本條例所
    定更生或清算程序，清理其債務，消費者債務清理條例第3
    條定有明文。所謂「不能清償債務」，係指債務人欠缺清償
    能力，對於已屆清償期，且已受請求之債務之全部或主要部
    分，客觀上可預見其為一般且繼續的不能清償之財產狀態而
    言。
四、本件抗告人於消費者債務清理條例施行後，曾提出債權人清
    冊，依同條例第151 條第1 項規定，於97年10月間以書面向
    最大債權金融機構台新商銀請求共同協商債務清償方案，該
    行以抗告人「未能接受顯足以負擔之還款方案」為由而發給
    前置協商不成立通知書，抗告人復於99年1 月間再次提出前
    置協商之聲請，經台新商銀另以「曾參與前置協商成立或銀
    行公會協商機制成立」為由，退回抗告人之聲請，此有台新
    商銀98年12月11日前置協商不成立通知書、前置協商退件通
    知函影本等在卷可憑（見原審卷第119 頁、第12頁），堪信
    為真。是依消費者債務清理條例第3 條之規定，自須審究抗
    告人是否有不能清償債務或有不能清償之虞為要件。經查：
  (一)抗告人積欠債務共2,005,463 元，其名下無任何財產，此有
    抗告人於原審所提之債權人清冊、財團法人金融聯合徵信中
    心當事人綜合信用報告、財產及收入狀況說明書、財政部高
    雄市國稅局財產歸屬資料清單告等在卷可稽（見原審卷第38
    至40頁、第21頁、第7 頁、第49頁），是抗告人名下財產確
    不足以清償其債務，而有不能清償之情事。而抗告人任職於
    茂旺汽車材料有限公司，97、98年之收入分別為535,044 元
    、48 1,130元，平均每月收入為42,341元【計算式：（535,
    044 元＋481,130 元）÷24月＝42,341元，元以下四捨五入
    】，亦有員工職務證明書影本、財政部高雄市國稅局97、98
    年度綜合所得稅各類所得資料清單等資料在卷可憑（見原審
    卷第13、47、48頁）。以抗告人每月薪資42,341元，扣除每
    月基本生活費用10,792元，及與其胞弟分擔扶養母親費用3,
    500 元（見原審卷第35頁，抗告人99年6 月18日民事補正陳
    報狀第十二項(二)），再扣除每月還款19,133元之前置協商還
    款金額後，雖有8,916 元（計算式：42,341元－10,792元－
    3,50 0元－19,133元＝8,916 元）可資運用，惟查，債權人
    金陽信資產管理公司業於97年8 月31日聲請對抗告人之每月
    薪資強制扣薪1/3 ，有臺灣士林地方法院97年8 月31日士院
    木97執康字第36423 號執行命令影本可稽（見原審卷第86頁
    ），而抗告人嗣於97年10月間始向最大債權金融機構台新商
    銀申請前置協商還款方案等情，按消費者債務清理條例第15
    1 條第1 項規定所稱之金融機構，係指：包括銀行、信用合
    作社、農會信用部、漁會信用部、票券金融公司、信用卡業
    務機構及郵政儲金匯業局在內之銀行業；包括證券商、證券
    投資信託事業、證券投資顧問事業、證券金融事業、期貨商
    、槓桿交易商、期貨信託事業、期貨經理事業及期貨顧問事
    業在內之證券及期貨業；包括保險公司及保險合作社在內之
    保險業；信託業等機構及其他經主管機關核定之機構，辦理
    消費者債務清理事件應行注意事項第42條第1 項亦有明文。
    揆諸上開說明，本件債權人之一金陽信資產管理公司，並非
    消費者債務清理條例第151 條第1 項規定所稱之金融機構，
    故抗告人對金陽信資產管理公司所負之債務，毋須經前置協
    商程序，是抗告人縱與最大債權銀行台新商銀協商成立，仍
    不能停止非金融機構之債權人金陽信資產管理公司強制執行
    扣薪。從而，以抗告人每月薪資42,341元，扣除台北縣99年
    度每人每月最低生活必要費10,792元及扶養母親費用3,500
    元，再扣除強制扣薪金額14,114元（計算式：42,341元×1/
    3 ＝14,114元，元以下四捨五入）後，僅餘13,935元（計算
    式：42,341元－10,792元－3, 500元－14,114元＝13,935元
    ），顯不足以負擔台新商銀所提出之114 期、利率3%、每月
    還款19,133元之前置協商還款條件，堪認抗告人有不能清償
    或有不能清償之虞之情事。
  (二)次查，抗告人於99年10月12日致電金陽信資產管理公司，表
    示有意與該公司解決該筆債務，經該公司提出「一次結清，
    金額為10萬元」之清償方案，抗告人表示需考慮後再做決定
    。嗣於99年10月15日經金陽信資產管理公司電詢抗告人考慮
    結果，抗告人表示因積欠之金額高達200 多萬，有心想處理
    ，不過一次結清之金額過高，並表示過一陣子再看看等語，
    此有金陽信資產管理公司99年11月4 日民事陳報狀、催收動
    作紀錄報告可證（見本院卷第33頁）。債權人金陽信資產管
    理公司所提出之一次給付10萬元之還款方案，對每月薪資僅
    42,341元之抗告人而言，實屬過高，此外，債權人金陽信資
    產管理公司並未提供債務人其他分期清償之方案，是本件抗
    告人未能接受前置協商條件，並非欲藉債務清理之程序以圖
    脫免債務之責任，而係有不能清償債務之情事，自有循更生
    程序，清理債務之必要。
五、綜上所述，抗告人係一般消費者，並未從事營業，其已達不
    能清償債務之程度，無擔保或無優先權之債務，在1,200 萬
    元以下，復未能與債權銀行達成協議清償，且未經法院裁定
    開始清算程序或宣告破產，又查無消費者債務清理條例第6
    條第3 項、第8 條或第46條各款所定駁回更生聲請之事由存
    在，則抗告人聲請更生，應屬有據。原裁定駁回抗告人更生
    之聲請，固非無據，惟抗告人陳述目前月入僅42,341元，復
    無其他資產可供債務全部清償，致無法與債權銀行成立之協
    定，又於支出必要生活費用之支出後，所餘有限，抗告人確
    實已達不能清償債務或有不能清償之虞程度之情事，是抗告
    意旨指摘原裁定不當，求予廢棄，為有理由，自應由本院將
    原裁定廢棄，並裁准抗告人自99年12月22日下午4 時起開始
    更生程序。又按法院裁定開始更生或清算程序後，得命司法
    事務官進行更生或清算程序，必要時得選任律師、會計師或
    其他適當之自然人或法人一人為監督人或管理人，消費者債
    務清理條例第16條第1 項定有明文。本件抗告人聲請更生既
    經准許，爰並依上開規定裁定命由司法事務官進行本件更生
    程序。
六、抗告人應於本件更生程序開始後，由債權人會議可決或由法
    院裁定認可其更生方案後方能實行，倘未能經債權人會議可
    決或經法院認為公允而裁定認可，則依消費者債務清理條例
    第61條規定，應續行清算程序，恐非有利於抗告人，故抗告
    人仍應不得為非必要生活之消費支出，是抗告人仍應知節度
    支出，提出足以為債權人接受或經法院認為公允之更生方案
    以供採擇，附此敘明。
七、結論：本件抗告為有理由，爰依消費者債務清理條例第11條
    第2 項、第45條第1 項、第16條第1 項、第15條、民事訴訟
    法第492 條前段，裁定如主文。
中    華    民    國    99    年    12    月    22    日
                  民事第一庭  審判長  法  官  李世貴
                                      法  官  黃信滿
                                      法  官  陳翠琪
上為正本係照原本作成
本裁定不得再抗告
本裁定已於99年12月22日下午4 時公告
中    華    民    國    99    年    12    月    22    日
                                      書記官  簡曉君

司法院資訊處製作；財團法人民間司法改革基金會備份。
